臺灣屏東地方法院刑事判決　　　　　　　95年度訴字第1170號
公　訴　人　臺灣屏東地方法院檢察署檢察官
被　　　告　己○○
指定辯護人　本院公設辯護人丁○○
上列被告因偽造有價證券等案件，經檢察官提起公訴（95年度偵
字第6138號），本院判決如下：
    主  文
己○○連續意圖供行使之用，而偽造有價證券，處有期徒刑壹年
陸月。如附表二所示偽造之本票及署押均沒收。
    事  實
一、己○○於民國94年7 月15日自任會首，召集民間互助會，期
    間自94年7 月15日起至95年9 月15日止共15會，每會新臺幣
    （下同）5,000 元，採內標制，底標500 元，最高標2,000
    元，每月15日晚上8 時，在屏東縣恆春鎮○○里○里路24號
    己○○家中開標，共有如附表一編號4 至14莊澤正等11人參
    加（其中編號11丙○○參加2 會，編號14溫娘生自第3 會起
    轉讓予甲○○），詎己○○竟基於意圖為自己不法之所有、
    行使偽造準私文書及意圖供行使之用而偽造有價證券之概括
    犯意，虛列張阿河及潘啟成2 人為會員：
(一)、於94年8 月15日第2 會開標前，利用某不知情之人，在紙張
    上偽造張阿河之簽名並填寫標息2,000 元（紙張上無標單字
    樣），偽造以張阿河名義制作之標單，持以參加第2 會之投
    標並得標，足以生損害於張阿河及如附表一編號4 至14所示
    11名互助會會員（編號14為溫娘生）。得標後，復利用某不
    知情之人，偽造張阿河之簽名並按指印，偽造如附表二編號
    1 所示以張阿河名義簽發之本票12張（起訴書誤載為13張）
    ，持以交付如附表一編號4 至14所示11名互助會會員（編號
    14為溫娘生），作為擔保之用，並向其等收取每會3,000 元
    之會款，致其等陷於錯誤而如數交付會款（編號11丙○○參
    加2 會，應繳6,000 元，其中5,000 元以甲○○對己○○之
    債權抵銷，另1,000 元以現金交付）。
(二)、於94年9 月15日第3 會開標前，利用某不知情之人，在紙張
    上偽造潘啟成之簽名並填寫標息2,000 元（紙張上亦無標單
    字樣），偽造以潘啟成名義制作之標單，持以參加第3 會之
    投標並得標，足以生損害於潘啟成及如附表一編號4 至14所
    示11名互助會會員（編號14為甲○○）。得標後，復利用某
    不知情之人，偽造潘啟成之簽名並按指印，偽造如附表二編
    號2 所示以潘啟成名義簽發之本票12張，持以交付如附表一
    編號4 至14所示11名互助會會員（編號14為甲○○），作為
    擔保之用，並向其等收取每會3,000 元之會款，致其等陷於
    錯誤而如數交付會款（編號11丙○○參加2 會，共交付6,00
    0 元）
(三)、94年11月15日第5 會因無人投標而流標，己○○於翌日詢問
    乙○○（即邵柳妹）是否同意得標，乙○○為取回已繳會款
    退出互助會，雖同意以其名義得標，但表明須由己○○負擔
    爾後死會會款，且未同意以其名義簽發本票以收取會款，詎
    己○○竟擅自利用某不知情之人偽造「邵柳妹」之簽名，並
    親自按指印，偽造如附表二編號3 所示以邵柳妹（即乙○○
    ）名義簽發之本票10張，持以交付如附表一編號6 至14所示
    9 名互助會會員（編號14為甲○○），作為擔保之用，並向
    其等收取每會3,000 元之會款（亦即標息為最高之2,000 元
    ），致其等陷於錯誤而如數交付會款（編號11丙○○參加2
    會，共交付6,000 元）。
(四)、嗣因上開互助會自第6 會起停會，乙○○否認簽發如附表二
    編號3 所示之本票，且依本票上記載之地址查無張阿河及潘
    啟成其人，丙○○等人發覺被騙，始查悉上情。
二、案經被害人丙○○訴請臺灣屏東地方法院檢察署檢察官偵查
    起訴。
    理  由
壹、程序方面：
一、按被告以外之人，於審判外之言詞或書面陳述，除法律有規
    定者外，不得作為證據，刑事訴訟法第159 條第1 項定有明
    文。被告以外之人（包括證人、鑑定人、告訴人、被害人及
    共同被告等）於審判外之言詞或書面陳述，為所謂傳聞證據
    ，由於傳聞證據有悖於法院直接審理及言詞審理之精神，妨
    害當事人之反對詰問權，影響程序正義之實現，除法律有規
    定者（例如同法第159 條第2 項、第159 條之1 至第159 條
    之5 、第206 條等）外，原則上不具有證據能力。本件證人
    乙○○於本院審理時之供述，經核與其於檢察事務官調查中
    所為之陳述一致，不符合刑事訴訟法第159 條之2 規定，其
    於檢察事務官調查中所為之陳述，自不具有證據能力。
二、按被告以外之人於審判外之陳述，雖不符前四條之規定，而
    經當事人於審判程序同意作為證據，法院審酌該言詞陳述或
    書面陳述作成時之情況，認為適當者，亦得為證據，刑事訴
    訟法第159 條之5 定有明文。本件丙○○、甲○○、莊澤正
    、盧志遠、戊○○於檢察事務官調查中所為之陳述，原屬傳
    聞證據，且不符刑事訴訟法第159 條之1 至第159 條之4 之
    規定，惟當事人於審判程序同意作為證據，且前述諸人之陳
    述並無受外力干擾之情形，其證據取得過程亦無瑕疵，本院
    審酌各該言詞陳述作成時之情況，認為適當，則前述諸人於
    檢察事務官調查中所為之陳述，自均具有證據能力。
貳、實體方面：
一、前揭事實一之(一)及一之(二)部分，業據被告己○○坦承不諱，
    核與證人丙○○、甲○○、莊澤正、盧志遠、戊○○於檢察
    事務官調查中及證人乙○○、甲○○、戊○○於本院審理時
    證述之情節相符，並有互助會會單1 紙及本票影本13張附卷
    可稽。訊據被告雖矢口否認有前揭事實一之(三)之犯行，辯稱
    ：第5 會流標後，乙○○於翌日同意得標，並同意由伊以其
    名義收取會款，自應認乙○○同意伊以其名義簽發本票或有
    默示之授權，從而此部分即難謂伊應成立偽造有價券及詐欺
    罪名云云，惟查：證人乙○○於本院審理時證稱：「（問：
    本件94年11月被告標會時是否有事先經過你同意？）我是事
    後同意，事前不知道。（問：你們這個會每月幾日開標？）
    現在不記得。他（她）是開標隔天告訴我的。（問：這個會
    得標後要開本票，你是否知道？）知道。（問：你既然事後
    同意她標會，開票的事你就可以預見？）我認為她錢還我就
    好，事後沒有我的事。（問：被告隔天有告訴你，她如何告
    訴你？）他（她）說她幫我寫會，看我是否欠錢，如果不欠
    錢先讓他（她）用，我說有錢她事後再拿來還我，之後就沒
    有我的事。（問：你事後同意得標這會，是否知道標息多少
    錢？）不知道。（問：被告問你是否同意得標時，是否告訴
    你有關簽發本票的事？）完全沒有提到。（問：你為何說只
    要還你已經繳的會款就好了？）我那時不想繼續跟會。（問
    ：你是否知道被告總共以你的名義簽發幾張本票？）不知道
    。」且被告於檢察官事務官調查中亦供稱：「是因為當天開
    會沒有人去，我隔天告訴邵柳妹當晚開標的情形，再問他（
    她）是否要標這一會，他（她）跟我說他（她）已經繳的死
    會款要我還他（她），其他活會由我負責，他（她）要我處
    理‧‧‧‧我要乙○○開本票，他（她）說不行，萬一我不
    繳的話，人家會找他（她）要錢‧‧‧‧他（她）是說他（
    她）不要開，要由我開，我就去商店買本票，叫商店的客人
    幫我寫的‧‧‧‧本票上的指模是我印的」等語（見95年度
    他字第629 號偵查卷第75頁）。可見，乙○○並未同意被告
    以其名義簽發本票，甚為明灼，且乙○○既擬退出互助會，
    並僅欲取回已繳納之會款，則其不願再負擔爾後死會會款之
    繳納，不言而喻，如以其名義簽發本票交付活會會員，實與
    其本意相違反，而此復為被告所明知，則亦難謂乙○○對於
    被告以其名義簽發本票有何默示之授權行為，被告應成立偽
    造有價證券罪名，並無疑義。又被告倘未交付本票即無法向
    活會會員收取款，其交付偽造之乙○○本票向活會會員收取
    會款，有不法所有之意圖及詐術之施用甚明，則被告應成立
    詐欺取財罪名，亦無疑問。據上所述，本件事證已臻明確，
    被告所辯，無非事後卸責之詞，不足採信，其犯行洵堪認定
    。
二、按行為後法律有變更者，適用行為時之法律。但行為後之法
    律有利於行為人者，適用最有利於行為人之法律。修正後刑
    法第2 條第1 項定有明文。茲因本件論罪科刑所適用之刑法
    於94年2 月2 日修正公布，95年7 月1 日施行，被告行為後
    刑法法律有變更，爰比較新舊法如下：
(一)、法定刑罰金部分：按修正前刑法第33條第5 款規定：「罰金
    ：一元以上。」修正後改為：「罰金：新臺幣一千元以上，
    以百元計算之。」比較新舊法，本件關於刑法第201 條第1
    項及第339 條第1 項、第2 項法定刑罰金部分，以適用修正
    前之規定較有利於被告。
(二)、牽連犯部分：被告行為後，刑法第55條牽連犯之規定業已刪
    除，此雖非犯罪構成要件之變更，但已影響刑罰之法律效果
    ，自屬法律有變更。本件被告所犯偽造有價證券、行使偽造
    準私文書及詐欺取財（或詐欺得利）各罪，本僅有犯詐欺取
    財（或詐欺得利）罪之故意，惟其方法行為另犯其他罪名，
    此各罪之間，在通常觀念即客觀上足認有方法與目的之牽連
    關係，依修正前刑法第55條之規定，本得適用牽連犯之規定
    從一重處斷，依新法則應併合處罰，比較新舊法，自以適用
    修正前之規定較有利於被告。
(三)、連續犯部分：被告行為後，刑法第56條連續犯之規定亦已刪
    除，被告先後多次偽造有價證券、行使準私文書及詐欺取財
    犯行，依修正前之規定，均應以一罪論（但得加重其刑至二
    分之一），依新法則均應論以數罪，併合處罰，此雖非犯罪
    構成要件之變更，但已影響刑罰之法律效果，比較新舊法，
    亦以適用修正前之規定較有利於被告。
(四)、綜上比較結果，本件被告行為後變更之刑法法律對其並無較
    為有利之情形，則本件自應適用被告行為時刑法之規定。又
    新法第第55條但書係科刑之限制，為法理之明文化，非屬法
    律之變更，新法第59條為法院就刑之酌減審認標準見解之明
    文化，亦非屬法律之變更（最高法院95年5 月23日刑事庭第
    8 次會議決議參照），均應適用新法之規定。
三、查被告冒用他人名義偽造標單，其上有姓名及標息金額，但
    無標單字樣，依一般民間互助會習慣，乃表示標取會款之會
    員及其標取會款之利息，而足以為表示一定用意之證明，核
    屬刑法第220 條第1 項、第210 條之準私文書（最高法院87
    年度台非字第12號判決意旨參照），被告持以行使而參加投
    標，足以生損害於被冒名者及尚未得標之活會會員，核其所
    為，係犯刑法第216 條、第220 條第1 項、第210 條之行使
    偽造準私文書罪。被告利用不知情之人偽造準私文書，為間
    接正犯。其偽造署押為偽造準私文書之階段行為，偽造之低
    度行為復為行使之高度行為所吸收，均不另論罪。又被告意
    圖供行使之用，而偽造如附表二編號1 、2 、3 所示之本票
    ，並意圖為自己不法之所有，持偽造之本票交付活會會員作
    為擔保，施用詐術以向其等收取會款，致各該活會會員陷於
    錯誤，而交付會款，其中如附表一編號11所示之丙○○並以
    被告所欠債務抵銷，核被告所為，另犯刑法第201 條第1項
    之偽造有價證券罪、第339 條第1 項之詐欺取財罪及同條第
    2 項之詐欺得利罪。被告利用不知情之人偽造有價證券，為
    間接正犯。其3 次同時偽造如附表二編號1 、2 、3 所示同
    一被害人之多張本票，3 次之被害法益各僅有一個，均屬單
    純一罪（最高法院73年台上字第3629號判例參照）。被告偽
    造署押為偽造有價證券之階段行為，行使之輕度行為復為偽
    造之重度行為所吸收，均不另論罪。被告以偽造之本票供作
    擔保而向活會會員收取會款及抵銷債務，其收取會款及抵銷
    債務之行為，為行使偽造有價證券以外之另一行為，應另論
    以詐欺取財及詐欺得利罪（最高法院87年度台上字第1784
    號判決參照）。被告就該互助會第2 會部分，同時向丙○○
    收取會款及抵銷債務，一行為觸犯詐欺取財及詐欺得利二罪
    名，為想像競合犯，應從一重依詐欺取財罪處斷。被告詐欺
    得利之犯行，雖未經起訴，但此與前述起訴並判決有罪之詐
    欺取財部分，有想像競合犯之裁判上一罪關係，為起訴效力
    所及，應由本院一併加以審判。被告多次行使偽造準私文書
    、偽造有價證券及詐欺取財犯行，均係時間緊接，犯罪構成
    要件相同，均顯係基於概括之犯意反覆為之，各應依連續犯
    之規定論以一罪。所犯上開三罪名，有方法與目的之牽連關
    係，應從一重依連續偽造有價證券罪處斷。按刑法第201 條
    第1 項偽造有價證券罪之法定本刑為3 年以上10年以下有期
    徒刑，得併科新臺幣9 萬元以下罰金，其刑罰不可謂為不重
    ，本件被告之所以偽造如附表二編號1 、2 、3 所示之本票
    ，乃因互助會會員間特別約定得標之會員須簽發交付本票，
    藉以擔保活會會員日後收取會款，即使無之仍無礙於活會會
    員日後之收取會款，被告思慮欠周以致罹此重罪，其於第2
    、3 會詐得之金額各僅36,000元，第5 會詐得之金額更僅有
    3 萬元（不合死會會員莊澤正應繳之會款5,000 元），且其
    事後已給付乙○○2 萬元（見95年度他字第629 號卷第71頁
    及本院卷第27頁反面），並經尤春桃、黃緞及盧志遠表明願
    私下解決債務糾紛，不予追究刑責，有和解書3 紙附於本院
    卷內可稽，本院因認其犯罪之情狀尚堪憫恕，縱處以法定最
    低刑仍嫌過重，依刑法第59條之規定，酌量減輕其刑。爰審
    酌被告出生於36年11月28日，已高齡59歲，且不識字，智識
    程度不高，及其犯罪所得尚非甚鉅，並已取得部分被害人之
    諒解，暨其於犯罪後大致承認犯行，頗有悔改之意等一切情
    狀，量處如主文所示之刑。如附表二編號1 、2 、3 所示偽
    造之本票，依刑法第205 條之規定，不問屬於犯人與否均應
    沒收之，如附表二編號4 、5 所示之署押，依同法第219 條
    之規定，亦不問屬於犯人與否均應沒收之，且不能證明各該
    本票及署押業已滅失，爰均依法併予宣告沒收。
據上論斷，應依刑事訴訟法第299 條第1 項前段，刑法第2 條第
1 項前段、第216 條、第210 條、第220 條第1 項、第205 條、
第219 條、第55條、第59條、修正前刑法第56條、第201 條第1
項、第339 條第1 項、第2 項、第55條，罰金罰鍰提高標準條例
第1 條前段，判決如主文。
本案經檢察官林吉泉到庭執行職務。
中　　華　　民　　國　　96　　年　　6 　　月　　5 　　日
                  刑事第三庭    審判長法  官   吳永宋
                                      法  官   趙家光
                                      法  官   春生
以上正本證明與原本無異。
如不服本判決應於收受本判決送達後10日內向本院提出上訴書狀
，其未敘述上訴理由者，並得於提起上訴後10日內向本院補提理
由書狀（均須按他造當事人之人數附繕本），「切勿逕送上級法
院」。
中　　華　　民　　國　　96　　年　　6 　　月　　5 　　日
                                      書記官  唐淑嫻
附錄本案論罪科刑法條全文
刑法第201條第1項：
意圖供行使之用，而偽造、變造公債票、公司股票或其他有價證
券者，處3 年以上10年以下有期徒刑，得併科3 千元以下罰金。
刑法第210條：
偽造、變造私文書，足以生損害於公眾或他人者，處5 年以下有
期徒刑。
刑法第216條：
行使第210 條至第215 條之文書者，依偽造、變造文書或登載不
實事項或使登載不實事項之規定處斷。
刑法第220條第1項：
在紙上或物品上之文字、符號、圖畫、照像，依習慣或特約，足
以為表示其用意之證明者，關於本章及本章以外各罪，以文書論
。
刑法第339條第1項、第2項：
意圖為自己或第三人不法之所有，以詐術使人將本人或第三人之
物交付者，處5 年以下有期徒刑、拘役或科或併科1 千元以下罰
金。
以前項方法得財產上不法之利益或使第三人得之者，亦同。
附表一：
┌──┬─────┬─────────────┬────────┐
│編號│姓      名│得      標      情      形│備       　　 考│
├──┼─────┼─────────────┼────────┤
│  1 │己○○    │會首，94年7 月15日第1 會當│                │
│    │          │然得標，免扣標息。        │                │
├──┼─────┼─────────────┼────────┤
│  2 │張阿河    │虛列之會員，94年8 月15日第│己○○冒標，被害│
│    │          │2 會得標，標息新臺幣（下同│人為編號4 以下11│
│    │          │）2,000 元。              │名活會會員（編號│
│    │          │                          │14為溫娘生）。  │
├──┼─────┼─────────────┼────────┤
│  3 │潘啟成    │虛列之會員，94年9 月15日第│己○○冒標，被害│
│    │          │3 會得標，標息2,000 元。  │人為編號4 以下11│
│    │          │                          │名活會會員（編號│
│    │          │                          │14為甲○○）。  │
├──┼─────┼─────────────┼────────┤
│  4 │莊澤正    │94年10月15日第4 會得標，標│                │
│    │          │息2,000 元。              │                │
├──┼─────┼─────────────┼────────┤
│  5 │乙○○（即│94年11月15日第5 會得標，標│無人投標，乙○○│
│    │邵柳妹）  │息2,000 元。              │於翌日同意得標。│
├──┼─────┼─────────────┼────────┤
│  6 │葉  桶    │未曾得標。                │                │
├──┼─────┼─────────────┼────────┤
│  7 │韓美珍    │未曾得標。                │                │
├──┼─────┼─────────────┼────────┤
│  8 │吳碧純    │未曾得標。                │                │
├──┼─────┼─────────────┼────────┤
│  9 │黃  緞    │未曾得標。                │                │
├──┼─────┼─────────────┼────────┤
│ 10 │尤春桃    │未曾得標。                │                │
├──┼─────┼─────────────┼────────┤
│ 11 │丙○○（即│參加2 會，均未曾得標。    │第2 會會款6,000 │
│    │張宇臣）  │                          │元，以甲○○之債│
│    │          │                          │權抵銷5,000 元，│
│    │          │                          │另1,000 元交付現│
│    │          │                          │金。            │
├──┼─────┼─────────────┼────────┤
│ 12 │盧志遠    │未曾得標。                │                │
├──┼─────┼─────────────┼────────┤
│ 13 │尤文貴    │未曾得標。                │                │
├──┼─────┼─────────────┼────────┤
│ 14 │溫娘生    │第3 會起轉讓予甲○○，未曾│第2 會冒標之被害│
│    │          │得標。                    │人為溫娘生，第3 │
│    │          │                          │會冒標之被害人為│
│    │          │                          │甲○○。        │
└──┴─────┴─────────────┴────────┘
附表二：
┌──┬────────────────┬──┬────────┐
│編號│應 沒 收 之 有 價 證 券 或 署 押│數量│ 備           考│
├──┼────────────────┼──┼────────┤
│  1 │冒用張阿河名義所簽發發票日94年8 │12張│未記載到期日及受│
│    │月20日、金額5,000 元之偽造本票  │    │款人            │
├──┼────────────────┼──┼────────┤
│  2 │冒用潘啟成名義所簽發發票日94年9 │12張│同上            │
│    │月15日、金額5,000 元之偽造本票  │    │                │
├──┼────────────────┼──┼────────┤
│  3 │冒用邵柳妹名義所簽發發票日94年11│10張│同上            │
│    │月20日、金額5,000元之偽造本票   │    │                │
├──┼────────────────┼──┼────────┤
│  4 │94年8 月15日第2 會得標標單上偽造│ 1枚│                │
│    │之「張阿河」簽名                │    │                │
├──┼────────────────┼──┼────────┤
│  5 │94年9 月15日第3 會得標標單上偽造│ 1枚│                │
│    │之「潘啟成」簽名                │    │                │
└──┴────────────────┴──┴────────┘
